【裁判字號】    98,訴,1429
【裁判日期】    990429
【裁判案由】    清償債務
【裁判全文】
臺灣臺南地方法院民事判決              98年度訴字第1429號
原      告  乙○○
原      告  丙○○
前列  二人
訴訟代理人  涂欣成律師
            庚○○
被      告  丁○○○○○○
上列當事人間請求清償債務事件，經本院於民國98年4月15日言
詞辯論終結，判決如下：
    主      文
被告應給付原告新臺幣陸拾陸萬陸仟陸佰陸拾柒元，及其中新台
幣肆拾壹萬貳仟元，自民國98年10月9日起至清償日止，按週年
利率百分之五計算之利息。
原告其餘之訴駁回。
訴訟費用新臺幣柒仟玖佰捌拾捌元，由原告負擔新台幣貳仟陸佰
陸拾元，餘由被告負擔。
    事實及理由
一、按訴狀送達後，原告不得將原訴變更或追加他訴。但擴張或
    減縮應受判決事項之聲明者，不在此限，民事訴訟法第255
    條第1項第3款定有明文。本件原告乙○○、丙○○、甲○○
    原聲請對被告核發本院98年度司促字第28031號支付命令，
    請求被告丁○○○○○○、戊○○、己○○應連帶給付原告
    三人新台幣100萬元，及其中618,000元自支付命令送達翌日
    起至清償日止，按週年利率百分之5計算之利息，經本院核
    發支付命令，被告於法定期間合法提出異議，依法以原告三
    人支付命令之聲請，視為起訴。惟原告三人起訴後，經本院
    命補繳不足之裁判費，因原告乙○○、丙○○經准予訴訟救
    助而暫免裁判費（本院99年度救字第1號），原告甲○○則
    因未納裁判費而經本院裁定駁回其訴在案（見本院卷第54、
    55 頁），嗣原告乙○○、丙○○又撤回對於被告戊○○、
    己○○之訴，聲明則更正為被告丁○○○○○○應給付原告
    乙○○、丙○○100萬元，及其中618,000元自支付命令送達
    翌日起至清償日止，按週年利率百分之5計算之利息（見本
    院卷第16頁）。查原告二人上開聲明雖無不同，但兩造當事
    人已有不同，仍屬訴之變更，且核係擴張應受判決事項之聲
    明，揆諸上開規定，尚無不合，應予准許。
二、本件原告起訴主張：
（一）緣被告丁○○○○○○與原告之母庚○○為兄妹關係。庚○○基於兄妹情誼，於89年11月同意為被告清償其欠款，
      乃於90年5月底交付被告618,000元清償其欠款。其資金來
      源除庚○○向三峽信用合作社貸款之54萬元外，尚有委託
      代書林秀瑩為原告乙○○向上海商業銀行貸款50萬元中之
      78,000元（但50萬元中之214,940元為林秀瑩私自取走）
      。因為庚○○為被告清償欠款，被告於90年6月20日為表
      示誠意，乃簽發讓渡書將其所有之台南市○區○○路232
      巷23號房地（以下簡稱系爭不動產）讓渡予庚○○，除非
      被告或繼承人能將本金及應付之利息清償，否則庚○○有
      權要求被告及繼承人放棄系爭不動產之所有權，此有讓渡
      書一紙在卷足憑（見本院卷第19頁）。
（二）債權人庚○○之上開庚○○618,000元欠款，截至95年為
      止，加計五年利息，共積欠100萬元。因庚○○要求其女
      乙○○、丙○○、甲○○代為清償債務，乃於95年5月20
      日將其對被告之系爭債權轉讓予乙○○、丙○○、甲○○
      三人，並已於當日通知被告，兩造遂於當日訂立協議書，
      約定債務人陳宏全應將系爭不動產讓渡予乙○○、甲○○
      、丙○○三人，除非被告或其繼承人戊○○、己○○將本
      金及應付利息清償，否則無條件將系爭不動產移轉予乙○○等三人，期限至民國100年6月30日為止。詎被告於98年
      5月28日將系爭不動產出賣予第三人金家輝，是已無將上
      開房地移轉予原告之可能，且買賣房地所得款項亦拒不清
      償所欠款項，迭經催討均不獲置理，爰依兩造間之契約關
      係請求被告清償欠款。
（三）對被告抗辯之陳述：
    1.原告及訴外人庚○○均未對訴外人林秀瑩欠款，亦未授權
      林秀瑩對被告受領清償：
      (1)原告乙○○雖曾因無力繳納上海商銀貸款，而由當時為
        乙○○代辦貸款之代書林秀瑩為乙○○代償193,351元
        （64260+16016+16016+32059十65000=193351）。
      (2)惟查，上開款項已經原告之母即訴外人庚○○持至林秀
        瑩辦公室清償；且經庚○○事後向上海商銀查證，林秀
        瑩為乙○○代辦上海商銀50萬元借款之同時，竟於90年
        5月28日擅自提款214,940元匯入自己帳戶，受有不當得
        利。故縱認林秀瑩否認上開清償事實，則乙○○對林秀
        瑩214,940元之不當得利債權與林秀瑩之193,351元債權
        相互抵銷復，原告乙○○亦未對林秀瑩欠款。
    2.原告未授權林秀瑩對被告受領清償：
      此觀被告異議狀第2頁第1一2行僅表示：「…98年6月林秀
      瑩代書前來異議人處要求清償倩務，才知此債務有7年多
      未予清償」，而未提及林秀瑩代原告受領清償等語自明。
    3.被告對林秀瑩之給付，對原告不生清償之效力：
      如前所述，原告及訴外人庚○○均未對訴外人林秀瑩欠款
      ，亦未授權林秀瑩對被告受領清償，被告對林秀瑩之給付
      ，不生清償之效力。況對於原告未對林秀瑩欠款之事實，
      業經庚○○對被告說明，並表示若林秀瑩不同意塗銷抵押
      權，則可訴訟解決；惟被告不願聽信原告，仍執意將其房
      地交付林秀瑩變賣，此有被告異議狀可稽；是被告更無理
      由主張其對林秀瑩之給付，對原告發生清償之效力。
（四）爰聲明：
      被告丁○○○○○○應給付原告乙○○、丙○○100萬元
      ，及其中618,000元自支付命令送達翌日起至清償日止，
      按週年利率百分之5計算之利息。
二、被告之抗辯：
（一）原告是被告之外甥女，被告並未向其等有過金錢借貸。然
      債務緣自89年11月間，被告急欲創業，資金缺乏，經友人
      介紹住在崗山鎮之黃火炎代書，商借了60萬元，並以系爭
      不動產為擔保品，進行電路板加工行業，但因景氣欠佳事
      業難繼，債務無以償還，黃火炎乃於90年前來要求被告交
      出擔保品房地所有權。適原告之母即被告之胞妹庚○○正
      巧在場，出面表示可代為處理債務，由此債務始移轉至庚○○成債權人，然庚○○卻不能一肩負起，上開擔保品房
      地仍遭拍賣，拖了約半年之久，庚○○又另尋其舊識林秀
      瑩代書，商借60萬元左右來清償債務，而後再由林秀瑩代
      書以上開房地向上海商業銀行洽辦貸款再次還債，至此，
      被告認為是自己妹妹出面，應該放心，但擔保品仍係以被
      告所有之系爭不動產為之。
（二）不料未久，庚○○卻繳不出上海商業銀行之本息，系爭不
      動產乃由上海商業銀行予以查封拍賣，其後林秀瑩代書代
      墊了欠款並且代繳了幾期本息始撤銷拍賣，但庚○○卻因
      而對林秀瑩代書負債約50萬元左右，因此又以系爭不動產
      設定50萬元之抵押權予林秀瑩，此事發生在91年2月，由
      被告提出系爭不動產之登記謄本，他項權利部明記有權利
      人及債務人，此可證訴外人庚○○是否對訴外人林秀瑩有
      欠款。
（三）而後庚○○與林秀瑩代書之間，曾商議欲以原告乙○○等
      三人名義將系爭不動產過戶，再以新名義向銀行辦理貸款
      ，終因三人當中某人信用不良以及繳不出稅金等因素而作
      罷，而後於95年5月庚○○及乙○○從台北縣南下台南，
      要求被告簽一張讓渡書，當時被告認為庚○○先前代為處
      理債務之理由，如果到100年被告仍無法清償債務，則將
      系爭不動產讓出乃理所當然，就欣然下筆簽予（見本院卷
      第19頁）。惟原告持有之讓渡書並非原始之讓渡書，原始
      讓渡書日期為民國90年6月，庚○○前來以債權人身份要
      求被告簽立，當時被告以一般民眾因不黯法律，只認為欠
      債還錢天經地義，為對訴外人庚○○表現誠意，乃同意簽
      下，此有被告提出之90年讓渡書足憑（見本院卷第34頁）
      ，直到95年5月訴外人庚○○才再度前來要求更改為現在
      的讓渡書，此亦可證被告從未積欠原告任何款項，而是被
      告對訴外人之間有所謂的債務關係存在。
（四）可是時至98年6月林秀瑩代書突然前來被告處要求清償債
      務，才知此債務有七年多未予清償，林秀瑩代書聲稱七年
      多本息已累計有290餘萬元，被告心中盤算以被告加上庚○○及他女兒等人當時之財力合計絕不可能清償這樣高等
      債務，迫不得已之下只有將房地產權交出，此期間庚○○
      卻提出抗議，堅稱已無欠債，但無具體行動讓林秀瑩代書
      得以塗銷抵押權設定，只以此紙讓渡書為證物相逼，實屬
      無理。
（五）綜上理由，並非被告逕自將系爭不動產予以出售，而是真
      正的債權人林秀瑩要求之下透過仲介公司覓得買主完成交
      易扣除土地增值稅以及必要費用，其餘價款皆由林秀瑩代
      書提取，用以抵償債務，尚且不足，被告那有任何立場取
      得分文。居於上述理由，兩造簽定之讓渡書之債權債務應
      已不存在。
（六）爰聲明：請求判決駁回原告之訴。
    或陳述。
三、得心證之理由：
（一）本件原告起訴主張之前揭事實，業據其提出95年5月20日
      房屋土地讓渡書、乙○○上海銀存摺、取款及匯款單、庚○○三峽儲蓄互助社、郵局存摺為證（見本院卷第19-23
      頁、第42-43頁），被告則以前揭情詞置辯。則本件兩造
      所爭執之處，應在於原告是否為系爭消費借貸契約之債權
      人，及被告是否已清償債務。
（二）查訴外人庚○○於90年間借款618,000元予被告之事實，
      有原告乙○○上海銀存摺、取款及匯款單、庚○○三峽儲
      蓄互助社、郵局存摺為證，並經證人庚○○到庭證稱：「
      …被告向別人借60萬，利息三分，每月利息18,000，後來
      利息繳不出來，借錢的金主要處理他的不動產，後來我就
      找林秀瑩想辦法，她是代書，幫我向上海銀行借了50萬，
      是以乙○○的名義借的，被告以他的房子設定抵押權作為
      擔保。…50萬元不夠還被告的債，我又去互助社借了54萬
      。…我交給被告的金額是618,000元，是以現金交付，在
      90 年5月28日，在青年路轉角的合作金庫或是彰化銀行，
      …。（問：618,000元的利息如何計算？）我用的是互助
      社利息計算方式，我借54萬一個月付4590，大約用這個利
      率算。」（見本院卷第50-51頁），即被告亦自認收到訴
      外人庚○○交付之借款618,000元（見本院卷第52頁），
      此部分之事實堪可信為真正。
（二）按除有民法第294條第1項但書各款事由外，債權人得將債
      權讓與於第三人，民法第294條第1項本文定有明文；又債
      權之讓與，非經讓與人或受讓人通知債務人，對於債務人
      不生效力，同法第297條第1項本文亦規定甚明。經查，訴
      外人庚○○對被告之618,000元消費借貸債權，迄至95年5
      月20日為止，本金加計利息欠款已達100萬元，庚○○遂
      將該債權讓與原告乙○○、丙○○及甲○○三人之事實，
      已據庚○○到庭證述明確（見本院卷第51頁），並核與原
      告提出兩造簽署之房屋土地讓渡書一紙內容相符（見本院
      卷第19頁），被告對上開讓渡書為其親簽為自認，則該讓
      渡書形式上真正應可認定。查系爭讓渡書載明：「本人陳
      宏全於民國90年6月因債務問題積欠乙○○、甲○○、丙○○三人款項陸拾壹萬捌仟元整，及五年間利息，共計一
      佰萬元整，將座落於台南市○○路232巷23號本人所有房
      屋壹棟連土地一同讓渡予債權人乙○○、甲○○、丙○○
      ，恐口說無憑特立此讓渡書，免日後糾紛。除非本人陳宏
      全或繼承人戊○○、己○○能將本金及應付利息清償，否
      則將無條件轉移予乙○○、甲○○、丙○○三人（期限至
      民國一百年六月三十日），尾數貳萬陸仟陸佰元為房屋稅
      金繳納金。立書人陳宏全…」。依該讓渡書內容，訴外人
      庚○○已將其對被告之消費借貸債權讓與原告二人及甲○○，被告已知悉，並與原告二人、甲○○達成協議，如果
      被告不能在100年6月30日前清償，系爭不動產即應移轉予
      原告二人及甲○○。是被告抗辯原告二人非系爭消費借貸
      契約之債權人即無可採，原告主張其二人為系爭消費借貸
      契約之債權人應可認定。
（三）被告復辯稱，在91年2月間，因為訴外人庚○○繳不出上
      海商業銀行之貸款本息，由代書林秀瑩代墊數期款，庚○○卻因而對林秀瑩代書負債約50萬元左右，因此又以系爭
      不動產設定50萬元之抵押權予林秀瑩，到了98年6月林秀
      瑩突然前來被告處要求清償債務，才知庚○○債務有七年
      多未予清償，本息已累計有290餘萬元，雖庚○○否認有
      此債務，但無具體行動讓林秀瑩代書得以塗銷抵押權設定
      ，被告只好將系爭不動產交由真正的債權人林秀瑩出售予
      第三人金家輝，扣除土地增值稅以及必要費用，其餘價款
      皆由林秀瑩代書提取，用以抵償債務，故被告之債務應已
      清償云云，原告則否認上情。經查：
    1.訴外人庚○○借予被告之款項，是庚○○以其本人名義向
      三峽儲蓄互助社借得54萬元，再以原告乙○○名義向上海
      商業銀行借得50萬元，將其中618,000元交付予被告，此
      已經證人庚○○到庭證述明確，並有乙○○上海銀存摺、
      取款及匯款單、庚○○三峽儲蓄互助社、郵局存摺在卷可
      憑，故本件消費借貸契約存在於庚○○與被告之間，代書
      林秀瑩只是協助庚○○向上海商業銀行辦理貸款及設定抵
      押權之手續，借款資金之來源與代書林秀瑩完全無涉應可
      認定。
    2.雖系爭不動產在91年2月25日設定債權額600,000元之抵押
      權予林秀瑩，並以被告、庚○○為債務人，此有被告提出
      之土地及建物登記第二類謄本在卷可憑（見本院卷第35、
      36頁），並經本院依職權向台南市東南地政事務所調閱土
      地登記申請書等相關資料附卷（見本院卷第81-89頁）。
      然證人庚○○否認上開土地登記申請書上印文之真正（見
      本院卷第126頁），則該抵押權設定申請書，及其上所載
      庚○○與被告是連帶債務人，積欠林秀瑩60萬元是否真正
      已非無疑。
    3.再查，「抵押權為從物權，以其擔保之債權存在為發生之
      要件，契約當事人間除以債權之發生為停止條件，或約定
      就將來應發生之債權而設定外，若所擔保之債權不存在，
      縱為抵押權之設定登記，仍難認其抵押權業已成立，乃抵
      押權成立上（發生上）之從屬性，固與民法第八百七十條
      規定之移轉上從屬性有別，惟兩者關於抵押權與主債權不
      可分之從屬特性，則無二致。」最高法院著有94年度台上
      字第112號判決足資參照。是依抵押權之從屬特性，必以
      主債權存在為要件，惟被告對該抵押權擔保之60萬元主債
      權，究竟是何人何時積欠，在未了解詳情之前即將權狀等
      相關資料交給林秀瑩設定，抵押物出賣後清償了那些債務
      亦不明瞭，此亦經被告到庭陳述設定及出賣始末經過：「
      …我不是很清楚，我交證件及房地權狀給林秀瑩是在90年
      向上海銀貸款時就交了，還有寫本票給林秀瑩，因我想辦
      貸款需要，且反正我是債務人，林秀瑩與庚○○間有什麼
      債務我不清楚，因林秀瑩由台北來，我就交了。上海銀的
      貸款就是用這個房子辦理抵押的。（問：何時知悉林秀瑩
      成為抵押權人？）是後來我找資料看到謄本知道的，我簽
      讓渡書時已經知道了。…（問：房子賣了多少錢？）1百
      多萬，我完全沒有拿到錢。林秀瑩要我交房子時，說庚○○欠她290幾萬元。（問：林秀瑩所提之借據？）林秀瑩
      說庚○○欠她的錢，不是我欠林秀瑩。林也沒有拿什麼借
      據給我看，我只知道庚○○與林秀瑩間有債務，但不清楚
      到底多少。…91年設定60萬元抵押給證人（林秀瑩）的事
      我知道，但因我當時對法律不了解，所以都交給他辦。60
      萬元包括什麼債務我不太知道。」等語在卷（見本院卷第
      52頁、第125頁反面）。即證人即抵押權人林秀瑩（已改
      名為林亞蒨）到庭作證時，對於91年2月25日設定之60萬
      元抵押權，及98年間處分之抵押物時，庚○○究竟欠其多
      少債務、清償何筆債務都未能為明確陳述（見本院卷第
      124-126頁），故被告主張其不動產出賣後，為庚○○清
      償債務，要用出賣房子的錢去抵之前的60幾萬元欠款云云
      （見本院卷第39頁），實難遽信。
    4.末查，訴外人庚○○於95年5月20日即將其對被告之系爭
      消費借貸債權轉讓予原告二人及甲○○，而被告所有之系
      爭不動產於98年6月才因買賣而移轉所有權予第三人金家
      輝，價金158萬元，扣除增值稅50多萬元，其餘價金由抵
      押權人林秀瑩取得，此經證人林秀瑩到庭證述在卷，核與
      被告主張相符，並經本院依職權向台南市東南地政事務所
      調閱系爭不動產之土地及建物登記申請書等相關資料在卷
      （見本院卷第100-118頁），應可信為真正。按「二人互
      負債務，而其給付種類相同，並均屆清償期者，各得以其
      債務，與他方之債務，互為抵銷。但依債之性質不能抵銷
      或依當事人之特約不得抵銷者，不在此限。」、「債務人
      於受通知時，對於讓與人有債權者，如其債權之清償期，
      先於所讓與之債權或同時屆至者，債務人得對於受讓人主
      張抵銷。」民法第334第1項、299第2項分別定有明文。被
      告被告主張其不動產出賣後，為庚○○清償債務，要用出
      賣房子的錢去抵之前的60幾萬元欠款云云（見本院卷第39
      頁），應係指要將其出賣系爭不動產清償庚○○債務，因
      此對庚○○取得之債權，要以之與原告之債權抵銷。惟查
      ：庚○○是否積欠林秀瑩債務，被告代為清償之數額若干
      ，被告未能主張及舉證以實其說已如前述。縱使庚○○積
      欠林秀瑩債務屬實，被告在98年6月間，因代庚○○清償
      債務而取得不當得利或無因管理債權，惟庚○○早於95年
      5月20日已將系爭消費借貸債權移轉與原告二人及甲○○
      ，並於當日通知被告，此有房屋土地讓渡書在卷足憑（見
      本院卷第19頁），被告在收受債權讓與之通知時，對於讓
      與人庚○○並無債權存在，揆諸民法第299條第2項之規定
      ，自無主張抵銷之餘地；至於被告在98年6月取得對於庚○○之債權，因系爭消費借貸債權已移轉予原告及甲○○
      ，因不符合「二人互負債務」之要件，被告亦無主張抵銷
      之餘地，是被告抗辯已清償債務云云為無理由。
    5.綜上所陳，被告抗辯已清償系爭消費借貸債務云云，與事
      實不符，應無可採。
（四）惟按「數人負同一債務或有同一債權，而其給付可分者，
      除法律另有規定或契約另有訂定外，應各平均分擔或分受
      之；其給付本不可分而變為可分者亦同。」民法第271條
      定有明文。本件債權人庚○○將其對被告之消費借貸債權
      「本金618,000元，加計利息共100萬元」移轉予原告及甲○○共三人，金錢之債為可分之債，而庚○○與原告、甲○○在移轉債權時，對於受讓人之分配比例並無特別約定
      ，此經庚○○到庭證述：「（問：你的債權轉讓給原告三
      人，三人間如何分配？）我只跟三人說分擔我的債務，沒
      有說要如何分配債權。」等語明確，故原告二人與甲○○
      有同一債權，應平均分受之。從而，原告二人分得之請求
      為666,667元，其中本金為412,000元（計算式：618,000
      ÷3×2＝412,000；1,000,000÷3×2＝666,667，元以下
      四捨五入）。
（五）按「借用人應於約定期限內，返還與借用物種類、品質、
      數量相同之物，未定返還期限者，借用人得隨時返還，貸
      與人亦得定一個月以上之相當期限，催告返還。」民法第
      478條定有明文。查兩造於95年5月20日簽訂房屋土地讓渡
      書，被告除非在100年6月30日前將消費借貸債務清償，否
      則應將系爭不動產移轉予原告及甲○○，該讓渡系爭不動
      產之約定，不過為清償方式之一，被告仍可返還金錢作為
      清償，系爭不動產已出售他人，被告不可能再讓渡予原告
      ，原告請求被告返還金錢自為法之所許。又本件為未定清
      償期限之債務，原告雖未提出催告被告清償之證據，惟原
      告聲請對被告核發本院98年度司促字第28031號支付命令
      ，請求被告清償，被告於98年10月8日收受支付命令，核
      屬催告被告返還，迄今已逾一個月以上相當期限，應認被
      告有返還借用物之義務。
四、從而，原告二人依消費借貸之法律關係，請求被告給付借款
    666,667元，及其中本金412,000元，自支付命令繕本送達翌
    日即98年10月9日起至清償日止，按年息百分之五計算之利
    息為有理由，逾此之請求為無理由，應予駁回。
五、本件依民事訴訟法87條第1項確定訴訟費用額7,988元（即裁
    判費6,200元、證人旅費1,788元）如主文第3項所示。
六、據上論結，本件原告之訴為一部分有理由、一部分無理由，
    依民事訴訟法第79條、第87條第1項，判決如主文。
中    華    民    國    99    年    4     月    29    日
                  民事第二庭    法  官  張麗娟
以上正本係照原本作成。
如不服本判決，應於送達後廿日內，向本院提出上訴狀並表明上
訴理由，如於本判決宣示後送達前提起上訴者，應於判決送達後
廿日內補提上訴理由書（須附繕本）。
中    華    民    國    99    年    4     月    29    日
                                書記官  楊宗倫

司法院資訊處製作；財團法人民間司法改革基金會備份。
